【裁判字號】    99,易,1790
【裁判日期】    990827
【裁判案由】    詐欺
【裁判全文】
臺灣臺北地方法院刑事判決              99年度易字第1790號
公  訴  人  臺灣臺北地方法院檢察署檢察官
被      告  甲○○
上列被告因詐欺案件，經檢察官提起公訴（99年度偵緝字第385
號），本院判決如下：
    主  文
甲○○幫助意圖為自己不法之所有，以詐術使人將本人之物交付
，累犯，處有期徒刑陸月，如易科罰金，以銀元佰元即新臺幣
玖佰元折算壹日，減為有期徒刑月，如易科罰金，以銀元佰
元即新臺幣玖佰元折算壹日。
    事  實
一、甲○○曾於民國87年間因竊盜案件，經本院判處有期徒刑6
    月，並經台灣高等法院駁回上訴而確定。又因動產擔保交易
    案件，經臺灣臺中地方法院判處拘役30日確定。上開二案件
    ，接續執行，於88年7月8日執行完畢。
二、竟猶不知悔改，主觀上可預見提供自己之金融帳戶資料予他
    人使用，將幫助他人作為實施詐欺取財之財產性犯罪收取款
    項工具，竟仍基於縱有人以其帳戶實施詐欺犯罪，亦不違背
    其本意之幫助詐欺犯意，於民國93年3月20 日前不詳時日，
    在不詳地點，將其所有之中國信託商業銀行中山分行000000
    000000號帳戶之存摺、提款卡、密碼，交付予某真實姓名年
    籍不詳之詐騙集團成員。嗣該人所屬詐騙集團之成員取得上
    開存摺、提款卡及密碼後即意圖為自己不法所有，於93年3
    月20日，撥打電話予丙○，佯稱健保退款，須至自動櫃員機
    操作云云，致丙○陷於錯誤，於同日接續二度匯出款項共計
    新臺幣19萬9764元，該詐騙集團所屬成員隨即提領一空。嗣
    經丙○查覺有異，始悉受騙。
三、案經丙○訴由臺北縣政府警察局永和分局報告臺灣臺北地方
    法院檢察署檢察官偵查起訴。
    理  由
壹、程序部分：
    按被告以外之人於審判外之言詞或書面陳述，除法律有規定
    者外，不得作為證據；又被告以外之人於審判外之陳述，雖
    不符合同法第159條之1至第159條之4之規定，但經當事人於
    審判程序同意作為證據，法院審酌該言詞陳述或書面陳述作
    成時之情況，認為適當者，亦得為證據。當事人、代理人或
    辯護人於法院調查證據時，知有第159條第1項不得為證據之
    情形，而未於言詞辯論終結前聲明異議者，視為有前項之同
    意，刑事訴訟法第159條第1項及第159條之5分別定有明文。
    本判決下列所引用之證據資料，均經依法踐行調查證據程序
    ，當事人於本院言詞辯論終結前亦未聲明異議，本院審酌證
    據資料製作時之情況，均無違法不當及證明力明顯過低之瑕
    疵，亦查無依法應排除其證據能力之情形，認以之作為證據
    應屬適當，皆有證據能力。
貳、實體部分：
一、訊據被告甲○○固坦承本件中國信託商業銀行中山分行0000
    00000000號帳戶為其申設，惟矢口否認有何幫助詐欺犯行，
    辯稱：我並沒有提供帳戶給詐騙集團使用，我懷疑是我同事
    乙○○偷走的，密碼是寫在裝金融卡的袋子，當時是存摺、
    提款卡、密碼被偷，當天是下午2點多中國信託商業銀行的
    小姐打電話給我說帳戶已經被盜用了云云。惟查：
  (一)被告於93年2月19日，向中國信託商業銀行中山分行申請開
    設上開帳戶等情，業經被告坦承無訛，並有被告上開帳戶之
    開戶資料及交易明細在卷可按（見97年度偵字第8275號偵查
    卷第13至17頁），且被害人丙○於93年3月20日，接獲不詳
    之詐欺集團成員來電佯稱健保退款等語，被害人不疑有他，
    遂依指示前往自動櫃員機前操作於同日接續二度自其帳戶內
    轉出金額合計19萬9764元之款項至被告上開帳戶內等情，業
    經被害人丙○於警詢指訴綦詳（見前揭偵查卷第7至9頁、第
    31 至32頁），復有被害人存摺影本及被告上開帳戶之歷史
    交易查詢表1紙在卷可稽（見前揭偵查卷第10頁、第14頁）
    ，足認詐騙集團成員確有使用被告之帳戶收取詐欺款項。
  (二)被告雖以前詞置辯，惟被告於偵查中供稱：我是因為第一銀
    行永和分行辦存摺時，行員說中國信託帳戶被列為警示帳戶
    ，我93年中國信託有報遺失，警察不讓我報警，中國信託的
    小姐說我帳戶被使用了，我的帳戶被我朋友偷走，是在新海
    路那邊不見的等語；於本院審理時供稱：存摺、金融卡、密
    碼、印章都放在一起，密碼是在金融卡的封套裡面，當時我
    是將這些東西是放在手機盒子裡面，是放在承租的房間那邊
    ，因為只有乙○○知道我有這個帳戶，他常會去我承租的地
    方睡覺所以他可以進去我的房間，我懷疑是他偷的，是銀行
    打電話問我帳戶是否遺失，要我去辦掛失，我因為沒有空，
    所以沒有去，是在連城路那邊不見的等語（見本院卷第39頁
    背面、第53頁背面），則被告對於中國銀行之存摺、提款卡
    及密碼遺失之地點及發現遺失之情節有所矛盾。被告就該帳
    戶自承存摺、提款卡並未立即掛失或報警，衡諸常情，存摺
    、金融卡等物為個人理財工具使用之物，均可判斷係屬相當
    重要之物品，若其所有之存摺、金融卡果有遺失或失竊之情
    ，其焉可能毫無所悉，且未立即報警處理或立即向銀行辦理
    掛失手續，其所為實均與常情有違。再者，金融卡之密碼為
    持卡領款之重要憑據，一般人於取得金融卡密碼後均會將之
    牢記於心，或將金融卡與密碼函分置兩地，以免徒增金融卡
    及密碼同為他人取得、利用之風險，而臺灣地區目前詐騙行
    為橫行，此情於被告所謂帳戶存摺及金融卡失竊時，早迭經
    報章、媒體與政府單位報導宣傳明確，稍具普通常識均能知
    悉。而詐騙集團成員為避免渠等詐騙犯行遭警方查緝，均向
    他人收購或收集帳戶即使用所謂「人頭帳戶」，作為詐欺取
    財後加以提領之工具，而所收集之他人帳戶均必須獲得該帳
    戶提供者本人默許或同意，始能於被害人報案前順利使用帳
    戶提領贓款，絕無使用他人不慎遺失或未經他人同意而取得
    之金融卡，甘冒持卡人本人可能掛失該卡片，致贓款遭凍結
    而無法取得之風險之道理，此亦足徵被告係於被害人遭詐騙
    前之93年3月20日前某日，在不詳地點自行將帳戶資料交付
    予他人使用，而非遭竊取或盜用。至於被告雖聲請傳喚乙○
    ○，以查明該帳戶是否為乙○○所竊等情，惟被告並無法陳
    明乙○○之年籍資料及住址，以供本院傳喚到庭作證，又無
    法自行偕同乙○○到庭為證，自無法資為有利被告認定之依
    據。綜上，被告前揭所辯，僅係事後卸責之詞，不足採信。
    被告確有將其中國信託商業銀行帳戶之存摺、金融卡及密碼
    提供他人使用一節，應堪認定。
  (三)按金融機構帳戶為個人理財之工具，申請開設金融機構帳戶
    並無任何特殊之限制，一般民眾皆可以存入最低開戶金額之
    方式自由申請開戶，並得同時於不同金融機構申請多數存款
    帳戶使用，此乃眾所週知之事實。依一般人之社會生活經驗
    ，倘係合法收入，本可自行向金融行庫開戶使用，而無向他
    人購買帳戶之必要。足見他人不以自己名義申請開戶，反以
    其他方式向不特定人蒐集、收購或借用他人之金融機構帳戶
    使用，衡情應能懷疑蒐集收購或借用帳戶之人目的在於供不
    法詐騙份子用以詐使他人將款項匯入後，再加以提領之用。
    被告將其所有之金融機構帳戶存摺、金融卡交付他人，並告
    知密碼，依卷內事證，雖無證據證明被告知悉詐騙集團成員
    如何犯罪，惟該等詐騙份子將被告交付之帳戶供作提領詐騙
    款項之用，則顯然不違反被告之本意，被告自有幫助詐欺取
    財之不確定故意。
二、新舊法之比較適用
    查被告行為後，94年2月2日修正公布之刑法，業於95年7月1
    日起施行。按行為後法律有變更者，適用行為時之法律，但
    行為後之法律有利於行為人者，適用最有利於行為人之法律
    ，刑法第2條第1項定有明文。茲本條係規範行為後法律變更
    所生新舊法律比較適用之準據法，本身尚無新舊法比較之問
    題，於新法施行後，應一律適用新法第2條第1項之規定，為
    「從舊從輕」之比較。本次刑法法律變更，新舊法比較時應
    就罪刑有關之共犯、未遂犯、想像競合犯、牽連犯、連續犯
    、結合犯，以及累犯加重、自首減輕暨其他法定加減原因（
    如身分加減）與加減例等一切情形，綜其全部罪刑之結果而
    為比較（最高法院95年5月23日95年度第8次刑事庭會議決議
    參照）：
  (一)刑法第339條第1項之詐欺取財罪，法定刑原為5年以下有期
    徒刑、拘役或科或併科銀元1千元以下罰金，且自24 年7月1
    日施行後即未再修正，而修正後刑法施行法增訂第1條之1規
    定：「中華民國94年1月7日刑法修正施行後，刑法分則編所
    定罰金之貨幣單位為新台幣。94年1月7日刑法修正時，刑法
    分則編未修正之條文定有罰金者，自94年1月7日刑法修正施
    行後，就其所定數額提高為30 倍。但72年6月26日至94年1
    月7日新增或修正之條文，就其所定數額提高為3倍。」另刑
    法第33條第5款修正為：「罰金：新台幣1千元以上，以百元
    計算之。」是依修正後之法律，刑法第339條第1項詐欺取財
    罪所得科或併科之罰金刑最高為新台幣3萬元，最低為新台
    幣1千元，然依修正前之刑罰法律即罰金罰鍰提高標準條例
    第1條前段規定之提高10倍及刑法第33條第5款規定之罰金最
    低額銀元1元計算，詐欺取財罪之罰金刑最高為銀元1萬元，
    最低額為銀元1元，折算為新台幣後，修正前後刑法第339
    條第1項詐欺取財罪罰金刑部分最高額雖同為新台幣3萬元，
    然修正前刑法第339條第1項詐欺取財罪罰金刑最低額為新台
    幣3元，比較修正前、後之刑罰法律，自以修正前之法律較
    有利於被告。
  (二)修正前刑法第47條規定，行為人不論故意犯或過失犯，均有
    累犯規定之適用，法律效果為加重本刑至二分之一。修正後
    刑法第47條第1項則限於行為人故意犯罪，始有累犯規定之
    適用，然本案事實無論適用新法第47條第1項或舊法第47條
    之規定，均構成累犯。
  (三)綜上，以被告行為時之舊法較有利於被告，依刑法第2條第1
    項前段規定，本案自應適用被告行為時之法律。
三、論罪科刑
  (一)按刑法上之幫助犯，係對於犯罪與正犯有共同之認識，以幫
    助之意思，對於正犯資以助力，而未參與實施犯罪之行為者
    而言。因此如未參與實施犯罪構成要件之行為，且係出於幫
    助之意思提供助力，即屬幫助犯，而非共同正犯。被告基於
    幫助之犯意，提供詐騙集團成員上開金融卡及告知密碼，以
    供其施用詐術，已如前述。詐騙集團成員利用被告之幫助，
    使被害人在遭施用詐術後陷於錯誤，而匯款至被告提供之帳
    戶，足見被告僅係參與詐欺罪構成要件以外之行為，且並無
    證據證明被告係以正犯而非以幫助犯之犯意參與犯罪，應認
    其所為係幫助犯而非正犯行為。是核被告所為，係犯刑法第
    339條第1項、第30條第1項詐欺取財罪之幫助犯。被告幫助
    他人犯上開詐欺取財罪，爰依刑法第30條第2項之規定，按
    正犯之刑減輕之。被告前有如犯罪事實欄所載之論罪科刑及
    執行完畢之紀錄，有臺灣高等法院前案紀錄表可按，其受有
    期徒刑執行完畢，於5年以內故意再犯本件最重本刑為有期
    徒刑以上之罪，為累犯，應依刑法第47條第1項規定，加重
    其刑，並依法先加後減之。
  (二)爰審酌被告於詐騙集團猖獗橫行，報章雜誌一再報導詐騙集
    團使用人頭帳戶犯罪之情形下，仍將金融機構帳戶提供他人
    使用之犯罪動機、目的，其提供帳戶助長詐騙集團犯罪，增
    加政府查緝此類犯罪之困難，更因而危害他人財產法益及社
    會秩序，所害非輕，暨犯後否認犯行之態度等一切情狀，量
    處如主文所示之刑。又被告犯本罪之時間係在96年4月24日
    之前，依中華民國九十六年罪犯減刑條例第2條第1項第3款
    規定，應予減刑，爰依該條例第7條第1項減為如主文所示之
    刑。又關於易科罰金之折算標準，被告行為時即94年1月7日
    修正前之刑法第41條第1項前段規定：「犯最重本刑為5年以
    下有期徒刑以下之刑之罪，而受6個月以下有期徒刑或拘役
    之宣告，因身體、教育、職業、家庭之關係或其他正當事由
    ，執行顯有困難者，得以1元以上3元以下折算1日，易科罰
    金。」依修正刪除前之罰金罰鍰提高標準條例第2條規定，
    應就其原定數額提高為100倍折算1日，並依現行法規所定貨
    幣單位折算新台幣條例第2條規定，以新台幣元之3倍折算之
    ，亦即修正前刑法第41條第1項前段之易科罰金折算標準，
    應以銀元300元即新台幣900元折算為1日，而現行之刑法第4
    1條第1項前段規定修正為：「犯最重本刑為5年以下有期徒
    刑以下之刑之罪，而受6個月以下有期徒刑或拘役之宣告者
    ，得以新台幣1千元、2千元或3千元折算1日，易科罰金。」
    是以比較新舊法結果，自以舊法所定之易科罰金折算標準有
    利於被告，故應適用94年1月7日修正前之刑法第41條第1項
    前段、廢止前罰金罰鍰提高標準條例第2條規定，就本案所
    宣告之刑及減得之刑均諭知易科罰金之折算標準。
據上論斷，應依刑事訴訟法第299條第1項前段，刑法第2條第1項
前段、第30條、第339條第1項，修正前刑法第41條第1項前段、
第47條第1項，刑法施行法第1條之1，廢止前罰金罰鍰提高標準
條例第2條，現行法規所定貨幣單位折算新台幣條例第2條，中華
民國九十六年罪犯減刑條例第2條第1項第3款、第7條，判決如主
文。
本案經檢察官高維駿到庭執行職務。
中    華    民    國    99    年    8     月    27    日
                  刑事第七庭    審判長法  官  林庚棟
                                      法  官  林勇如
                                      法  官  章曉文
以上正本證明與原本無異。
如不服本判決應於收受送達後10日內向本院提出上訴書狀，並應
敘述具體理由；其未敘述上訴理由者，應於上訴期間屆滿後20日
內向本院補提理由書（均須按他造當事人之人數附繕）「切勿逕
送上級法院」。
                                      書記官  林義盛
中    華    民    國    99    年    8     月    27    日
附錄本案論罪法條
中華民國刑法第339條
意圖為自己或第三人不法之所有，以詐術使人將本人或第三人之
物交付者，處 5 年以下有期徒刑、拘役或科或併科 1 千元以下
罰金。
以前項方法得財產上不法之利益或使第三人得之者，亦同。
前二項之未遂犯罰之。

司法院資訊處製作；財團法人民間司法改革基金會備份。
